最高法院刑事判決　　　　　　九十四年度台上字第一三六一號
　　上　訴　人　乙○○
　　　　　　　　　　　　（另案在台灣高雄第二監獄執行中）
　　　　　　　　甲○○
　　　　　　　　　　　　在押.
上列上訴人等違反毒品危害防制條例案件，不服台灣高等法院高
雄分院中華民國九十三年十一月四日第二審判決（九十三年度上
訴字第四五八號，起訴案號：台灣高雄地方法院檢察署九十二年
度偵字第一五一五六號），提起上訴，本院判決如下：
    主  文
原判決撤銷，發回台灣高等法院高雄分院。
    理  由
本件原判決認定：上訴人乙○○自民國九十二年間起與林章（
另案審理中）二人基於製造第二級毒品安非他命犯意聯絡，約定
林章準備原料、製造工具，乙○○負責找尋工廠製造，每公斤
成品由林章支付新台幣（下同）二萬元予乙○○。同年五月一
日乙○○偽稱「童森漢」向不知情之王本吉租用坐落屏東縣三地
門鄉三地村隘寮溪旁河川地上之工廠，並偽簽「童森漢」持與王
本吉簽訂租賃契約，足以生損害於「童森漢」本人及王本吉；同
年六月中旬，乙○○取得林章所交付製造安非他命原料鹽酸麻
黃素一批，並指示上訴人甲○○自林章處載運製造工具後，即
於同年月二十二日起，在上開租用工廠內，開始安非他命之第一
階段製造流程，即將鹽酸麻黃素催化、脫水、風乾並加入化學藥
劑製成氯假麻黃素（即所謂粗胚）。乙○○指示甲○○於同月底
將上開製造工具及所製成之氯假麻黃素二大袋移入同年六月十五
日由甲○○預先租得坐落於高雄縣鳥松鄉松埔北巷四二之三地號
上鐵皮屋工廠，準備進一步製造安非他命，因鄰居抗議而作罷。
乙○○嗣於同年七月四日指示甲○○承租高雄縣鳥松鄉○○村○
○路四００巷六十弄一號上之鐵皮屋工廠；同年七月十五日凌晨
，甲○○再依乙○○之指示，將製造工具及氯假麻黃素二大袋移
至上址（中正路四００巷六十弄一號）工廠後，由乙○○指導甲
○○，二人繼續安非他命第二、三階段之製造，即將粗胚置入反
應罐內加氫氣反應成滷水，再以強酸強鹼中和調整ＰＨ值為七後
，以漏斗過濾瓶抽氣過濾雜質，再煮沸放涼置入冰櫃結晶完成第
二階段，第三階段則將結晶成品撈出，加入活性炭煮沸、脫色、
去雜質後置入冰箱冷藏形成結晶成品即為安非他命。同年七月十
八日，乙○○再以日薪一萬元之代價僱用具有犯意聯絡之陳兆流
（經撤回第二審上訴確定），共同製造安非他命。九十二年七月
十九日凌晨二時三十分許，乙○○、甲○○、陳兆流在上址工廠
內製造安非他命時，經法務部調查局南部地區機動工作組（下稱
南機組）會同高雄市政府警察局刑警大隊等所組成之專案小組人
員當場查獲，並扣得第二級毒品安非他命結晶成品三桶（淨重十
八公斤，純度百分之四四．一七，純質淨重七．九五公斤）、液
態安非他命八桶（淨重一百七十三．二公斤，純度百分之十二．
七九，純質淨重二十二．一五二公斤）、林章所有供製造安非
他命所用之氯假麻黃素三包（淨重十六．五公斤）及原判決附表
二編號二至二十七之器材、乙○○所有供犯罪所用之租賃契約書
一份、甲○○所使用之行動電話預付卡三張，並循線查悉林章
等情。因而撤銷第一審不當判決，依牽連犯關係，改判論處上訴
人乙○○、甲○○共同製造第二級毒品罪刑。固非無見。
惟查：(一)、按刑事訴訟，係以確定國家具體之刑罰權為目的，為
保全證據並確保刑罰之執行，於訴訟程序之進行，固有許實施強
制處分之必要，惟強制處分之搜索、扣押，足以侵害個人之隱私
權及財產權，若為達訴追之目的而漫無限制，許其不擇手段為之
，於人權之保障，自有未周，故基於維持正當法律程序、司法純
潔性及抑止違法偵查之原則，實施刑事訴訟程序之公務員不得任
意違背法定程序實施搜索、扣押；至於違法搜索扣押所取得之證
據，若不分情節，一概以程序違法為由，否定其證據能力，從究
明事實真相之角度而言，亦難謂適當。因此，對於違法搜索所取
得之證據，為兼顧程序正義及發現實體真實，應由法院於個案審
理中，就個人基本人權之保障及社會安全之維護，依比例原則及
法益權衡原則，予以客觀之判斷。而搜索依其程式，可區分為要
式搜索與非要式搜索，其中非要式搜索又區分為附帶搜索、同意
搜索、緊急搜索，此觀刑事訴訟法第一百三十條、第一百三十一
條、第一百三十條之一之規定自明，上開各項搜索有其法定要件
及程序。其中同意搜索應經受搜索人出於自願性同意，此所謂「
自願性」同意，係指同意必須出於同意人之自願，非出自於明示
、暗示之強暴、脅迫。法院對於證據取得係出於同意搜索時，自
應審查同意之人是否具同意權限，有無將同意意旨記載於筆錄由
受搜索人簽名或出具書面表明同意之旨，並應綜合一切情狀包括
徵求同意之地點、徵求同意之方式是否自然而非具威脅性、同意
者主觀意識之強弱、教育程度、智商、自主之意志是否已為執行
搜索之人所屈服等加以審酌，遇有被告抗辯其同意搜索非出於自
願性同意時，更應於理由詳述審查之結果，否則即有判決理由不
備之違法。本件上訴人乙○○一再抗辯，南機組並無搜索票，強
行進門非法搜索，再於逮捕上訴人押回南機組後，命屋主黃金龍
到場，強制上訴人在搜索筆錄上簽捺同意搜索。經查被搜索之工
廠係由甲○○具名向屋主黃金龍承租，究竟黃金龍於搜索時有無
在場？對於工廠內之器具有無共同權限？關係其同意權之有無；
乙○○（載共同被告陳兆流）與甲○○分別駕車逃離，經警調查
緝人員追逐，乙○○所駕車輛車輪陷落水溝，甲○○駕車企圖衝
撞查緝人員經鳴槍後，分遭逮捕，上訴人等遭逮捕後對於搜索之
同意是否出於自願性？在何時何地徵求上訴人等同意？其徵求之
方式是否出於自然而非具威脅性？上訴人等是否事後於搜索筆錄
補簽姓名？何以搜索筆錄迄至案件起訴繫屬法院後始予檢送（見
第一審卷第八十一頁）？與搜索所得證據是否具證據能力至有關
係，即有調查審認之必要。原判決以上訴人等於載明：「依刑事
訴訟法第一百三十一條之一經受搜索人之同意執行搜索」之南機
組搜索、扣押筆錄上簽名，即認同意搜索，自有調查未盡與判決
理由欠備之違法。(二)、為保障被告之反對詰問權，並符合直接審
理主義之要求，被告以外之人於審判外之言詞或書面陳述，原則
屬於傳聞證據，除法律另有規定外，無證據能力，不得作為證據
使用。刑事訴訟法第一百五十九條之四對於具有高度特別可信之
文書如公務文書等，在兼具公示性、例行性或機械性、良心性及
制裁性等原則下，雖屬傳聞證據，例外容許作為證據使用。因此
，採取容許特信性文書作為證據，應注意該文書之製作，是否係
於例行性的公務或業務過程中，基於觀察或發現而當場或即時記
載之特徵。原判決以法務部調查局所為鑑定報告，係公務員職務
上所製作之紀錄文書、證明文書，未就該審判外之書面陳述是否
具備前揭要件加以審認說明，尚嫌理由欠備。本件上訴人乙○○
一再辯稱其尚未完成安非他命之製造，所謂安非他命之結晶成品
三桶，係在常溫下之結晶，不能施用。依卷內照片記載該安非他
命「未脫水」（見偵查卷第一六八頁）；法務部調查局之檢驗通
知書亦載第二項結晶產品與第三項黑色滷水取樣時涉及固、液相
變化（見前引偵查卷第一六六頁），意義不明；依卷內法務部調
查局函載「黑水（滷水）須經純化結晶步驟」取得可施用之甲基
安非他命；究竟尚未完成脫水之結晶逐漸生成之安非他命可否供
施用？事涉專業且與犯罪既、未遂認定，至有關係，自有傳訊鑑
定人到庭具結說明之必要。原審未進一步察明釐清，論上訴人等
既遂罪責，不惟有調查未盡之違法，亦不足以昭信服。(三)、科刑
之判決書，須將認定之犯罪事實詳記於事實欄，然後於理由內逐
一說明其憑以認定之證據，使事實與理由兩相一致，方為合法。
本件原判決理由欄記載乙○○與甲○○、陳兆流就製造安非他命
部分有犯意聯絡、行為分擔為共同正犯，惟事實欄就犯意聯絡部
分則無記載，其理由失所依據，足以構成撤銷之原因。再原判決
以甲○○在第一審及原審對於製造安非他命之事實供承不諱作為
認定犯罪之論據，然依卷內筆錄記載甲○○僅承認有代買便當及
聽從乙○○之指示載送器具，並未對製造安非他命之事實供承不
諱（見第一審卷第二八、一五五、二０四頁，原審卷第一０六、
一七三頁），原判決書所記載之證據，與卷宗內筆錄不相適合，
亦屬採證違法。上訴意旨指摘原判決不當，非無理由，應認有發
回更審之原因。案經發回，(1)原審審理時，曾裁定本件搜索為附
帶搜索，所搜得證據具證據能力，然上訴人等如為依法逮捕之人
，雖無搜索票，固得逕行對其身體、隨身攜帶之物件、所使用之
交通工具及其立即可觸及之處所，一併搜索，惟該工廠是否為立
即可觸及之處所？如所實施之搜索，有適法疑義時，對於搜索所
取得之證據，為兼顧程序正義及發現實體真實，宜就個人基本人
權之保障及社會安全之維護，依比例原則及法益權衡原則，予以
客觀之判斷。(2)、中華民國九十二年七月九日修正公布（並自公
布後六個月施行）之毒品危害防制條例，對於毒品分類增列第四
級二丙烯基巴比妥、阿普唑他及其相類製品（包括毒品先驅原料
，除特別規定外，皆包括其異構物Isomers、酯類 Esters、醚類
Ethers及鹽類Salts），其中6去甲麻黃（新麻黃）（Phenylprop
anolamine、Norephedrine）7假麻黃（Pseudoephedrine ）。證
人吳東原於原審審判期日供述第一階段將鹽酸麻黃素鹵化過程所
產出之氯假麻黃素，為第四級毒品（見原審卷第一七七頁），宜
送鑑定察明，如確屬第四級毒品，原判決附表二編號一之粉末三
包是否應依法沒收並銷燬之？(3)、原判決以檢舉人並非林章，
認上訴人等辯解遭陷害教唆不足採，為達防制毒品氾濫、保護檢
舉人之目的，固應對檢舉人之姓名資料予以保密，然如無姓名年
籍資料對照表附於卷證袋內，原審即無資料得作判斷，原判決未
說明上開認定之依據，似有未當。(4)、乙○○於租賃契約上偽簽
「童森漢」之署押，是否應依法沒收？宜併注意及之。
據上論結，應依刑事訴訟法第三百九十七條、第四百零一條，判
決如主文。
中　　華　　民　　國　九十四　年　　三  　月 　十八 　日
                      最高法院刑事第十一庭
                          審判長法官  洪　清　江
                                法官  石　木　欽
                                法官  李　伯　道
                                法官  韓　金　秀
                                法官  林　勤　純
      本件正本證明與原本無異
                                      書  記  官
中　　華　　民　　國　九十四　年　　三　　月　二十八　日
                                                      Ｅ
